ACORDAO-COMPLETO-2322197

ACÓRDÃO 6600/2019 ATA 26/2019 - PRIMEIRA CÂMARA

VISTOS, relatados e discutidos estes autos em que se aprecia recurso de reconsideração interposto por José de Amazonir Alves Linhares e Márcio Antonio Pinto de Almeida contra o Acórdão 5132/2017-TCU-Primeira Câmara, por meio do qual o Tribunal julgou suas contas irregulares e imputou-lhes débito;
ACORDAM os Ministros do Tribunal de Contas da União, reunidos em Sessão da Primeira Câmara, diante das razões expostas pelo Relator, em:
9.1. com fundamento no arts. 32, inciso I, e 33 da Lei 8.443/1992, conhecer e negar provimento ao presente recurso de reconsideração, mantendo-se inalterado o Acórdão 5132/2017-TCU-Primeira Câmara;
9.2. dar ciência deste acórdão aos recorrentes.

Recurso de reconsideração interposto contra decisão que julgou as contas irregulares e condenou os recorrente ao ressarcimento do dano, em razão de irregularidades na execução de obras e serviços relacionados a sistemas de abastecimento de água, no exercício de 1997.

Primeira Câmara

Superintendência Estadual da Funasa no Estado do Maranhão.

3. Recorrentes: José de Amazonir Alves Linhares (XXX.663.093-XX); Márcio Antônio Pinto de Almeida (XXX.026.843-XX).

13.1. Ministros presentes: Benjamin Zymler (na Presidência), Bruno Dantas (Relator) e Vital do Rêgo.
13.2. Ministro-Substituto presente: Weder de Oliveira.

ACORDAO-COMPLETO-2518535

Acórdão 4469/2022 - Primeira Câmara

ACORDAO-COMPLETO-2457223

Acórdão 10966/2021 - Primeira Câmara

BRUNO DANTAS

Ministro Vital do Rêgo.

Cuidam os autos de recurso de reconsideração interposto por José de Amazonir Alves Linhares e Márcio Antonio Pinto de Almeida (peças 245 e 247) contra o Acórdão 5132/2017-TCU-Primeira Câmara.
A tomada de constas especial que deu origem a estes autos foi instaurada pela Auditoria Interna da Fundação Nacional de Saúde (Funasa) em razão de ilícitos administrativos cometidos no desempenho de funções de gestores da então Coordenação Regional da Funasa no Estado do Maranhão (Core/MA) , atual Superintendência Estadual da Funasa, e de empresas contratadas que receberam pagamentos sem a devida contraprestação ou que executaram os serviços fora das especificações técnicas aprovadas. 
A deliberação recorrida, relatada pelo Ministro Vital do Rêgo, apresentou o seguinte teor:
"9.1. excluir da relação processual os responsáveis Amanda Nobre Schiavinato (XXX.342.433-XX) ; Fernando Nobre Martins (XXX.429.323-XX) ; e Renata Mota Martins (XXX.007.602-XX) ;
9.2. arquivar as contas sem julgamento do mérito, por ausência de pressupostos para o desenvolvimento válido e regular do processo, quanto à responsabilidade de Fernando José Martins de Sousa (XXX.962.993-XX) , com fundamento no art. 212 do Regimento Interno do TCU, c/c os arts. 6º, inciso II, e 19 da Instrução Normativa 71/2012;
9.3. julgar irregulares as contas de Márcio Antônio Pinto de Almeida (XXX.026.843-XX) , José de Amazonir Alves Linhares (XXX.663.093-XX) , José Francisco Santos Sousa (XXX.230.863-XX) , Mário Barbosa Gonçalves XXX.026.843-XX) , Janilton Cavalcante Aranha (XXX.668.653-XX) e das empresas Himecol - Serviços de Hidrologia, Mecânica e Comércio Ltda. (74.097.908/0001-00) , Comercial Teixeira Oliveira Ltda. (69.390.706/0001-03) , Etapa Engenharia Ltda. (07.499.684/0001-67) , Ferdril Perfurações e Comércio Ltda. (01.843.345/0001-70) , Imperatriz Poços Artesianos Ltda. (02.019.953/0001-27) e Meta Comércio e Construções Ltda. (01.785.762/0001-03) , com fundamento nos arts. 1º, inciso I, 16, inciso III, alíneas 'b' e 'c', e 19, caput, da Lei 8.443/1992, c/c os arts. 1º, inciso I, e 209, inciso IV, do Regimento Interno;
9.4. condenar, solidariamente, os responsáveis mencionados no subitem anterior, com fundamento no art. 19, caput, da Lei 8.443/1992, c/c o art. 210, do RI/TCU, ao pagamento das importâncias abaixo mencionadas, com a fixação do prazo de 15 (quinze) dias, a contar da notificação, para comprovar, perante o Tribunal, em respeito ao art. 23, inciso III, alínea 'a', da Lei 8.443/1992, c/c art. 214, inciso III, alínea 'a', do RI/TCU) , o recolhimento da dívida aos cofres da Fundação Nacional de Saúde, atualizada monetariamente e acrescida dos juros de mora, calculados a partir das datas mencionadas, até a data do recolhimento, na forma prevista na legislação em vigor:
- Responsáveis solidários: Márcio Antônio Pinto de Almeida (XXX.026.843-XX) , Mário Barbosa Gonçalves (XXX.800.583-XX) , José de Amazonir Alves Linhares (XXX.663.093-XX) e a empresa Himecol - Serviços de Hidrologia, Mecânica e Comércio Ltda. (74.097.908/0001-00) :
	Valor (R$) 
	Data
	Evidência
	Localidade
	Irregularidade

	27.438,96
	29/1/1998
	Cheque 914214
	Povoado de Boa Vista do Pindaré, município de Cajari/MA
	Obra totalmente paga sem atender às especificações técnicas (peça 1, p.34-35) 

	10.989,82
	24/4/1998
	Cheque 913402
		
- Responsáveis solidários: Márcio Antônio Pinto de Almeida (XXX.026.843-XX) , Mário Barbosa Gonçalves (XXX.800.583-XX) , Janilton Cavalcante Aranha (XXX.668.653-XX) e a empresa Comercial Teixeira Oliveira Ltda. (69.390.706/0001-03) :
	Valor (R$) 
	Data
	Evidência
	Localidade
	Irregularidade

	20.081,40
	16/1/1998
	Cheque 912131
	Cana Brava, localidade do município de Água Doce/MA
	Obra totalmente paga sem a devida conclusão (peça 1, 36-38) 

	21.641,00
	3/2/1998
	Cheque 912139
	Sede do Município de Água Doce/MA
	Obra totalmente paga sem a devida conclusão (peça 2, p.18-26) 

	7.396,00
	4/3/1998
	Cheque 912169
		
	19.500,00
	18/2/1998
	Cheque 912153
		
	13.095,80
	12/3/1998
	Cheque 912721
	Magnificat, povoado de Itapecuru-mirim
	Obra totalmente paga sem atender às especificações exigidas (peça 3, p.1-3) 

	49.990,00
	18/12/1997
	Nota fiscal 169
	Bacabeira, povoado de Bacabal/MA
	Entrega parcial (66%) da aquisição referente a 1000 M de tubos (peça 2, p.50) 

- Responsáveis solidários: Márcio Antônio Pinto de Almeida (XXX.026.843-XX) , Mário Barbosa Gonçalves (XXX.800.583-XX) e a empresa Etapa Engenharia Ltda. (07.499.684/0001-67) :
	Valor (R$) 
	Data
	Evidência
	Localidade
	Irregularidade

	39.932,90
	4/3/1998
	Ordem bancária 98OB0494
	Sede do Município de Peritoró/MA
	Obra totalmente paga sem a devida conclusão
 (peça 48, p.7) 

	41.922,00
	6/4/1998
	Ordem bancária 98OB1138
	Boa Hora, povoado do município de Alto Alegre do Maranhão
	Obra totalmente paga sem ser iniciada (peça 48, p.8) 

	69.930,00
	4/3/1998
	Ordem bancária 98OB0470
	Coroatá, povoado de Palmeirândia/MA
	Obra totalmente paga sem a devida conclusão (peça 48, p.9) 

	79.895,00
	6/4/1998
	Ordem bancária 98OB1137
	Alto de Areias, povoado do município de Pedreiras/MA
	Obra totalmente paga sem a devida conclusão
 (peça 8, p.48) 

- Responsáveis solidários: Márcio Antônio Pinto de Almeida (XXX.026.843-XX) , Mário Barbosa Gonçalves (XXX.800.583-XX) e a empresa Ferdril - Perfurações e Comércio Ltda. (01.843.345/0001-70) :
	Valor (R$) 
	Data
	Evidência
	Localidade
	Irregularidade

	25.212,19
	5/2/1998
	Ordem bancária 98OB0394
	Videl, povoado do município de Bacabeira/MA
	Obra totalmente paga sem a devida conclusão
 (peça 4, p.5-19) 

	41.087,81
	10/5/1998
	Ordem bancária 98OB0685
		
	17.000,00
	10/05/1998
	Ordem bancária 98OB0692
	Povoado de Zé Pedro do município de Bacabeira/MA
	Obra paga sem a devida conclusão
 (peça 4, p.5-19) 

- Responsáveis solidários: Márcio Antônio Pinto de Almeida (XXX.026.843-XX) , Mário Barbosa Gonçalves (XXX.800.583-XX) e a empresa Imperatriz Poços Artesianos Ltda. (02.019.953/0001-27) :
	Valor (R$) 
	Data
	Evidência
	Localidade
	Irregularidade

	23.140,00
	20/1/1998
	Ordem bancária 98OB0327
	Alto Araçagy, povoado do Município de Raposa/MA
	Obra paga sem ser iniciada
 (peça 4, p.41-50) e peça 5, 1-2) 

	18.200,00
	12/5/1998
	Ordem bancária 98OB0887
		
	60.000,00
	19.2.1998
	Ordem Bancária 98OB0455
	Sede do município de Lagoa Grande/MA
	Obra totalmente paga sem atender às especificações
 (peça 4, p.41-50) e peça 5, 1-2) 

- Responsáveis solidários: Márcio Antônio Pinto de Almeida (XXX.026.843-XX) , Mário Barbosa Gonçalves (XXX.800.583-XX) e a empresa Meta Comércio e Construções (01.785.762/0001-03) :
	Valor (R$) 
	Data
	Evidência
	Localidade
	Irregularidade

	25.547,87
	2/4/1998
	Ordem Bancária 98OB1114
	Bairro Mutirão, no município de Coelho Neto
	Obra paga sem a devida conclusão
 (peça 6, p.22) .

9.5. autorizar a cobrança judicial das dívidas, caso não atendidas as notificações, na forma do art. 28, inciso II, da Lei 8.443/1992;
9.6. autorizar, desde logo, caso solicitado e o processo não tenha sido remetido para cobrança judicial, o pagamento das dívidas em até 36 (trinta e seis) parcelas mensais e consecutivas, nos termos do art. 26 da Lei 8.443/1992, c/c o art. 217 do Regimento Interno/TCU, fixando-se o vencimento das primeiras parcelas em 15 (quinze) dias, a contar do recebimento da notificação, e o das demais a cada 30 (trinta) dias, devendo incidir sobre cada valor mensal os correspondentes acréscimos legais, na forma prevista na legislação em vigor, sem prejuízo de alertar os responsáveis de que a falta de comprovação do recolhimento de qualquer parcela implicará o vencimento antecipado do saldo devedor;
9.7. encaminhar cópia deste acórdão, bem como do relatório e do voto que o fundamentam, à 3ª Vara Federal da Seção Judiciária do Maranhão, onde atualmente corre ação sobre os mesmos fatos tratados neste processo, e ao Procurador-Chefe da Procuradoria da República no Estado do Maranhão, nos termos do § 3º do art. 16 da Lei 8.443/1992, c/c o § 7º do art. 209 do Regimento Interno do TCU, para adoção das medidas que entender cabíveis;
9.8. dar ciência aos responsáveis desta deliberação."
Admitido o processamento do recurso, porquanto preenchidos os requisitos previstos no art. 33 da Lei 8.443/1992, conferi efeito suspensivo aos itens 9.3, 9.4 e 9.5 do acórdão recorrido em relação aos recorrentes, estendendo-o aos responsáveis condenados em solidariedade (peça 257) .
Instruído o presente feito, faço reproduzir, com os ajustes que julgo pertinentes, o exame técnico e o encaminhamento oferecidos pela Secretaria de Recursos deste Tribunal (peça 262) , que contou com a anuência do corpo diretivo da unidade (peças 263 e 264) e do Ministério Público junto ao TCU (peça 265) :
"MÉRITO
4. Delimitação
4.1. Constitui objeto do recurso as seguintes questões:
a) se houve prescrição da dívida em relação aos recorrentes (peça 245, p. 3-8; 247, p. 12-26) ;
b) se houve ofensa ao princípio da segurança jurídica (peça 245, p. 8-13) ;
c) se o recorrente Márcio Antônio Pinto de Almeida (peça 247, p. 4) foi prejudicado em seu direito ao contraditório e à ampla defesa (peça 247, p. 12, p. 23-24) ;
d) se cabe a responsabilização do recorrente José de Amazonir Alves Linhares (peça 245, p. 15-23) ;
e) se cabe a responsabilização do recorrente Márcio Antônio Pinto de Almeida (peça 247, p. 4-12) ;
f) se cabe o ressarcimento ao erário por parte do recorrente José de Amazonir Alves Linhares (peça 245, p. 13-15 e p. 28-31) ;
g) se houve equívoco na individualização do dano e na identificação dos responsáveis pelo suposto dano ao erário (peça 245, p. 23-28) ;
h) se é possível a conversão da obrigação de reposição ao erário em valor compatível com a remuneração mensal do recorrente José de Amazonir Alves Linhares (peça 245, p. 35) ;
i) se a forma de cálculo dos juros de mora deve ser alterada  (peça 245, p. 31-35) ;
j) se é possível comprovar a boa-fé dos recorrentes (peça 245, p. 12; peça 247, p. 4) .
5. Se houve prescrição da dívida em relação aos recorrentes (peça 245, p. 3-8; 247, p. 12-26) .
5.1. Os recorrentes afirmam que houve prescrição do direito da Administração de obter o referido ressarcimento, com base nos seguintes argumentos:
a) segundo o recorrente Marcio Antonio Pinto de Almeida, a imprescritibilidade é procedimento de exceção, o que é confirmado pela obra de Elody Nassar e pelo MS 20.069/1976-STF, com trechos transcritos à peça 247, p. 13-14;
b) além disso, a prescrição confere estabilidade em situações como é o presente caso em que se passaram mais de 15 anos da ocorrência dos fatos investigados, entendimento confirmado pela doutrina do Professor Caio Tácito, cujo trecho está transcrito à peça 247, p. 12 e 13;
c) afirma ainda que o STF, em recente mandado de segurança com trecho transcrito à pela 247, p. 24-25 e 28-32, sobre decadência e prescrição, reconheceu que as diversas manifestações apontam para uma revisão da jurisprudência referente à aplicação do art. 37, §5º da CF/1988;
d) o recorrente José de Amazonir Alves de Linhares afirma que é equivocada a interpretação que se costuma fazer do art. 37, § 5º, da CF/1988 de que as ações de indenização de danos causados por atos ilícitos praticados por agentes públicos seriam imprescritíveis;
e) a intenção do legislador constituinte, com a expressão 'ressalvadas as respectivas ações de ressarcimento' do referido §5º nada mais foi do que a de deixar claro que os prazos prescricionais das ações ressarcitórias seguem a legislação comum ou específica da responsabilidade civil, não se vinculando, necessariamente, aos prazos prescricionais estabelecidos por lei para a responsabilização administrativa ou penal dos agentes públicos;
f) os recorrentes citam trechos de decisões de tribunais e da doutrina jurídica defendendo a tese de que as ações de ressarcimento dos danos ao erário causados por atos ilícitos dos agentes públicos estão sujeitas à prescrição, entre eles o processo 402.360, da relatoria do Conselheiro Antônio Carlos Andrada e 101.215, da relatoria do Conselheiro Simão Pedro Toledo, ambos do TCMG (peça 247, p. 14-17) , trecho do auditor Licurgo Mourão em sessão de 1ª Câmara (peça 245, p. 19-21 e doutrina do Professor Almiro Couto e Silva (peça 245, p. 3-4) , devendo, portanto a regra da prescrição ser aplicada ao presente caso concreto, considerando o interregnos de mais de 10 anos da ocorrência dos fatos;
g) alegam que a prova disso é a redação original - 'ressalvadas as ações de ressarcimento, que serão imprescritíveis' -. As três últimas palavras teriam sido suprimidas ante a ofensa ao princípio da segurança jurídica e para afastar a ideia da imprescritibilidade das ações de ressarcimento;
h) como a regra, no ordenamento jurídico pátrio, é a da prescritibilidade das pretensões, em respeito ao princípio da segurança jurídica, estando-se diante de duas interpretações possíveis do dispositivo, uma que estabelece uma exceção à regra geral e outra que respeita essa regra, é evidente que é a segunda que deve ser adotada, como demonstrado por trecho do parecer do representante do MP/TCDF nos autos do processo 2.591/00, do TCDF (peça 245, p. 5) ;
i) nesses casos, por analogia, pode se aplicar, analogicamente, o prazo prescricional de cinco anos previsto no art. 1º, do Decreto 20.910/1932, na forma do entendimento do STJ e do TRF-1ª Região, nos julgados transcritos à pela 245, p. 6-8, com também na doutrina de Maria Sylvia Zanella Di Pietro transcrita à peça 245, p. 8;
j) a própria conclusão do presente processo reconheceu a prescrição por conta do entendimento exarado no Acórdão 1441/2016-TCU-Plenário, da relatoria do Ministro Benjamin Zymler.
Análise
5.2. Os argumentos dos recorrentes não merecem prosperar, considerando que é pacífico o entendimento jurisprudencial no sentido de que as ações de ressarcimento no âmbito do TCU são imprescritíveis, mesmo após o Recurso Extraordinário 852.475 em relação ao MS 26.210 (Acórdão 214/2018-TCU-Plenário, relatoria do Ministro Vital do Rêgo, 2.657/2017-TCU-Plenário, relatoria do Ministro Augusto Nardes, 2.583/2017-TCU-Plenário, relatoria do Ministro José Múcio, 8.654/2017-TCU-1ª Câmara, relatoria do Ministro Bruno Dantas) .
5.3. Com referência à alegação de prescrição com base na decisão adotada pelo STF no âmbito do RE 852.475, seu então relator, Ministro Teori Zavascki, assinalou que no RE 669.069, também de sua relatoria, o STF reconheceu a repercussão da matéria no sentido de que 'é prescritível a ação de reparação de danos à Fazenda Pública decorrente de ilícito civil'.
5.4. Contudo, essa tese não alcançou prejuízos que decorram de atos de improbidade administrativa, espécie de ilícito civil, regidos pela Lei 8.429/1992, ou os de direito penal, que permanecem, portanto, imprescritíveis.
5.5. Dessa decisão, o Procurador-Geral da República, Rodrigo Janot, opôs embargos de declaração. Em 16/6/2016, o STF rejeitou os embargos, mas se posicionou, em especial, quanto à delimitação do alcance do julgado:
a) a tese da prescritibilidade alcança somente os atos danosos ao erário que violem normas de direito privado, como, por exemplo, acidentes de trânsito provocados por agentes públicos ou privados que causem dano ao erário;
b) a prescritibilidade da pretensão de ressarcimento ao erário em face de agentes públicos por ato de improbidade administrativa, objeto do Tema 897 de repercussão geral, ou atos cometidos no âmbito de relações jurídicas de caráter administrativo, não foi alcançada pela tese da prescritibilidade fixada no julgado embargado;
c) a tese firmada no julgamento do MS 26.210/DF (prescrição de ressarcimento fundado em título oriundo de tribunal de contas) encontra-se pendente de apreciação definitiva nos autos do RE 636.886.
5.6. Em 13/5/2016, o então relator do RE 636.886, Ministro Teori Zavascki, assim se manifestou:
3. Não se desconhece que, ao apreciar o MS 26.210 (Rel. Min. RICARDO LEWANDOWSKI, Tribunal Pleno, DJe de 10/10/2008) , impetrado contra acórdão do TCU proferido em tomada especial de contas, este STF assentou a imprescritibilidade de pretensão de ressarcimento ao erário análoga à presente. No entanto, no julgamento do já citado RE 669.069, houve manifestações dos juízes desta Corte em sentido aparentemente diverso do fixado no precedente, formado quando a composição do Supremo era substancialmente diversa. Em face disso, incumbe submeter novamente à análise do Plenário desta Corte, sob a sistemática da repercussão geral, o alcance da regra estabelecida no § 5º do art. 37 da CF/88, relativamente a pretensões de ressarcimento ao erário fundadas em decisões de Tribunal de Contas. 4. Diante do exposto, manifesto-me pela existência de repercussão geral da questão suscitada.
5.7. Foi então firmado o seguinte tema de repercussão geral (Tema 899) : 'Possui repercussão geral a controvérsia relativa à prescritibilidade da pretensão de ressarcimento ao erário fundada em decisão de Tribunal de Contas'.
5.8. A esse respeito, por meio da Petição/STF 34.087/2016, o TCU solicitou a habilitação no RE 636.886, na qualidade de amicus curiae, o que foi deferido pelo Relator, Ministro Teori Zavascki, em decisão de 29/9/2016. O então Ministro do STF determinou a suspensão do processamento de todas as demandas pendentes em tramitação no território nacional, mas exclusivamente aquelas em que esteja em debate a prescrição do pedido de ressarcimento ao erário baseado em título de Tribunal de Contas.
5.9. Com o falecimento do Ministro Teori Zavascki, foi nomeado, em 22/3/2017, o Ministro Alexandre de Moraes, como novo relator do RE 636.886, que permanece pendente de decisão definitiva.
5.10. Nesse contexto, o entendimento desta Corte de Contas é a de que a decisão de suspensão de processamento de demandas em que esteja em debate a prescrição do pedido de ressarcimento ao erário baseado em título do TCU alcança tão somente a fase judicial de cobrança do título extrajudicial exarado com a decisão da Corte de Contas, não atingindo diretamente os processos de contas em trâmite, em face do princípio da independência das instâncias administrativa e judicial. Assim, não procede a alegação de prazo prescricional de 5 anos, remanescendo a imprescritibilidade das ações de ressarcimento movidas pelo Estado contra os agentes causadores de danos ao erário, nos termos nos termos do art. 37, §5º, da CF/1988 e da Súmula 282 do TCU (Acórdão 1889/2018-TCU-Segunda Câmara, relatoria do Ministro Augusto Nardes, 1.497/2018-TCU-1ª Câmara, relatoria do Ministro Benjamin Zymler, 2.657/2017-TCU-Plenário, relatoria do Ministro Augusto Nardes) .
5.11. Além disso, o reconhecimento da prescrição da pretensão punitiva na conclusão da instrução da unidade técnica (peça 184, p. 20) não implica o reconhecimento da prescrição do débito, como alegado pelos recorrentes, porquanto não há que confundir, a imputação de débito (natureza de ação de ressarcimento que, no âmbito desta Corte são imprescritíveis) com um de seus potenciais efeitos (aplicação de multa) , que possui natureza punitiva e prescreve, de acordo com entendimento jurisprudencial do TCU, em 10 anos. (Acórdão 2895/2017-TCU-Plenário, relatoria do Ministro Bruno Dantas, 76/2017-TCU-Plenário, relatoria da Ministra Ana Arraes) .
6. Se houve ofensa ao princípio da segurança jurídica (peça 245, p. 8-13) .
6.1. O recorrente José de Amazonir Alves Linhares defende que o princípio da segurança jurídica é outro elemento impeditivo da pretensão ressarcitória, com base nos seguintes argumentos:
a) o STF vem aplicando esse princípio, de caráter normativo e estatura notoriamente constitucional, para impedir a modificação de situações jurídicas benéficas ao administrado, ainda que ilegais e que não estejam sujeitas às regras da prescrição e da decadência;
b) isso ocorreu com o julgado MS 24.268/MG e em outros transcritos à peça 245, p. 8-10) , no qual o STF convalidou o ato ainda que não fosse aplicável o art. 54 da Lei 9.784/1999. No caso, a impetrante se insurgiu contra ato do TCU que determinou o cancelamento da referida pensão especial que a pessoa recebia há cerca de 20 anos;
c) dessa forma, ainda que se esteja diante de uma situação que, em tese, é imprescritível, caso se verifique que a modificação tardia de um determinado status quo implique grave ofensa ao princípio da segurança jurídica, aquela situação deverá permanecer intocada, tendo em vista a prevalência normativa dos princípios (o da Segurança jurídica, no caso) sobre as regras (a de imprescritibilidade, no caso) ;
d) faz cerca de 19 anos desde que o suposto dano ao erário foi cometido, sendo que, em janeiro de 2002 o processo administrativo instaurado contra o servidor julgou extinta a punibilidade em prol do defendente, e apenas em novembro de 2017, 15 anos após tal decisão, após processo de TCE em que o defendente não foi notificado a se pronunciar e decisão do TCU, o recorrente José de Amazonir Alves Linhares foi notificado a respeito do débito, que, a essa altura ultrapassa a quantia de R$ 339.000,00;
e) após tanto tempo, o recorrente José de Amazonir Alves Linhares consolidou a expectativa de que não teria que arcar com qualquer indenização ao erário, mas foi surpreendido ao receber, em sua casa correspondência lhe imputando uma dívida em valor exorbitante por uma irregularidade cometida há 20 anos;
f) quem quer que seja que exerça funções que lidem com grandes volumes de dinheiro público, estará sujeito a receber uma correspondência como a que recebeu o recorrente José de Amazonir Alves Linhares, mesmo que se tenha passado 30 anos do cometimento da infração administrativa, sob o pretexto da inaplicabilidade da prescrição.
Análise
6.2. Não assiste razão ao recorrente, uma vez que o princípio de segurança jurídica não pode ser invocado para a defesa da prática de irregularidades que causem dano ao patrimônio público, cujas ações de ressarcimento são imprescritíveis, como visto no item anterior.
6.3. No caso em apreço, em que as obras foram licitadas no ano de 1997 (peças 1, p. 11-19, e 48, p. 35) e o contrato foi assinado pelo recorrente José de Amazonir em 21/11/1997 (peça 1, p. 22-25) , o tempo decorrido não opera em favor do responsável. Os fatos estão em apuração desde 1999, período no qual foi instaurado o PAD 025100.006138/99-83 para apurar denúncia de irregularidades praticadas por servidores na Coordenação Regional da Funasa no Estado do Maranhão (peça 20, p. 20) . Em seguida ao PAD, houve auditoria da Funasa cujo Relatório é de 5/1/2000 (peça 27, p. 15-25 e peça 28, p. 1-15) .
6.4. A TCE foi instaurada em 7/7/2000 pela Funasa, tendo sido encaminhados os primeiros ofícios de notificações na fase interna em 10/7/2003 (peça 48, p. 36) . Como a notificação dirigida ao recorrente José de Amazonir Alves linhares foi devolvida, nova tentativa de localização foi realizada por publicação no DOU em 30/8/2004 (peça 48, p.37) , sem sucesso. O responsável foi citado em 13/11/2013 (peça 69) , apresentando suas alegações de defesa em 4/12/2013 (peça 74) . A instauração da TCE e a citação do responsável ocorreram, portanto, dentro dos trâmites previstos para a tramitação dos processos decorrentes da operação realizada e o responsável teve assegurado seu direito à ampla defesa e ao contraditório.
6.5. Cabe registrar que a cobrança de ressarcimento de débito não cria insegurança jurídica entre o Estado e o cidadão, como alegado. Pelo contrário, fortalece a segurança jurídica no sentido de que, uma vez demonstrada a ocorrência da irregularidade, identificados os responsáveis, estabelecido o nexo causal entre a conduta desses responsáveis e o ilícito praticado, estabelecida a culpabilidade deles, e oferecidas garantias constitucionais da ampla defesa e do contraditório, como ocorreu no presente caso, aplica-se a legislação pertinente para a busca de ressarcimento à União, a qual, em última instância, representa a coletividade dos cidadãos brasileiros. Percebe-se, portanto, que, na aplicação do princípio da supremacia do interesse público, não se feriu nenhum dos direitos fundamentais de quaisquer cidadãos.
6.6. Quanto ao MS 24.268MG do STF, citado pelo recorrente, não merece guarita uma vez que se trata de matéria diversa a destes autos, relativa a legalidade de ato de pensão, cujo pensionista é apenas sujeito passivo beneficiário do ato, situação distinta daqui verificada, onde o recorrente é responsabilizado diretamente por prática de ato irregular, conforme destacado no item 2.5 desta instrução.
6.7. Outro fato alegado pelo responsável é o de ter sido isentado pelo Ministro da Saúde da punição que recebeu no transcurso do PAD no âmbito da Funasa, em razão das irregularidades identificadas nesse processo. Ocorre que tal fato não descredencia este Tribunal de julgar as ocorrências e determinar o ressarcimento de eventual dano ao erário, pois trata-se de instâncias de controle e de responsabilização distintas e independentes.
7. Se o recorrente Márcio Antônio Pinto de Almeida foi prejudicado em seu direito ao contraditório e à ampla defesa (peça 247, p. 12, p. 23-24) .
7.1. O recorrente Márcio Antônio Pinto de Almeida alega que foi prejudicado em seu direito ao contraditório e à ampla defesa, tendo por base os seguintes argumentos:
a) menciona suposto entendimento de auditor federal que, em procedimento análogo ao do presente processo, entendeu o decurso de tempo inviabiliza o pleno exercício do direito e da ampla defesa por parte dos responsáveis;
b) o gestor público, ao deixar a administração enfrenta inúmeros obstáculos para ter acesso aos documentos lá arquivados;
c) se a defesa fica inviabilizada, o processo é nulo por afronta ao art. 5º, inciso VII da CF/1988;
d) foi notificado apenas em novembro de 2003, mais de 15 anos após a ocorrência dos fatos investigados, tornando materialmente impossível ofertar uma defesa dentro da razoabilidade em virtude da dificuldade de acesso às provas e de se reconstituírem os fatos;
Análise
7.2. Não procedem as alegações da recorrente, considerando que o mero transcurso do tempo não acarreta, em toda e qualquer situação, prejuízo à ampla defesa ou à constituição do contraditório, devendo a configuração de tal prejuízo ser analisada em cada caso concreto.
7.3. Conforme o art. 6º, inciso II, c/c o art. 19 da IN/TCU 71/2012, o arquivamento de uma tomada de contas especial (TCE) em razão do transcurso de prazo entre a notificação do responsável e o fato gerador pode ocorrer quando houver transcorrido prazo superior a dez anos entre a data provável de ocorrência do dano e a primeira notificação.
7.4. No presente caso, como já referido, as obras foram licitadas no ano de 1997 (peças 1, p. 11-19 e 48, p. 35) . Entretanto, os fatos estão em apuração desde 1999, ano de instauração do PAD 025100.006138/99-83 para apurar denúncia de irregularidades praticadas por servidores na Coordenação Regional da Funasa no Estado do Maranhão (peça 20, p. 20) . Em seguida ao PAD, houve auditoria da Funasa cujo Relatório é de 5/1/2000 (peça 27, p. 15-25 e peça 28, p. 1-15) e instauração da TCE em 7/7/2000.
7.5. O ofício de notificação da TCE ao recorrente Márcio Antônio Pinto de Almeida foi encaminhado, de fato, em 10/7/2003, ainda na fase interna da TCE, tendo o recorrente apresentado defesa em 28/7/2003, (peça 48, p. 36) . Dessa forma, restou comprovado que o recorrente teve ciência das irregularidades apuradas no processo antes do prazo de dez anos até a instauração da tomada de contas especial, ou seja, no curso da fase interna da tomada de contas especial, tendo também nova oportunidade quando de sua citação. Em 23/12/2013, a partir da ciência de sua citação já na fase externa da TCE, teve nova oportunidade para apresentar suas alegações de defesa (peça 73) .
7.6. Além disso, ainda que houvesse transcurso de prazo superior a dez anos, a jurisprudência do TCU é extensa no sentido de que o prejuízo à ampla defesa pelo decurso de tempo não deve se dar de forma automática, mas sim condicionado à verificação da impossibilidade de produção de prova de interesse do recorrente, o que não ocorreu no presente caso (Acórdão 1298/2017-TCU-Plenário, relatoria do Ministro André de Carvalho 376/2017-TCU-Plenário, relatoria do Ministro Bruno Dantas, 7.481/2014-TCU-1ª Câmara, relatoria do Ministro Walton Alencar) .
8. Se cabe a responsabilização do recorrente José de Amazonir Alves Linhares (peça 245, p. 15-24) .
8.1. O recorrente José de Amazonir Alves Linhares afirma que não cabe sua responsabilização pelos supostos danos ao erário, com base nos seguintes argumentos:
a) em relação à alegação de que, na qualidade de ordenador de despesa e presidente da CPL, deveria ter recusado o pagamento de obras que não teriam sido realizadas ou que não atenderiam as especificações técnicas, afirma que não era ele quem tinha a atribuição de verificar in loco se as obras haviam sido realizadas em conformidade com as especificações técnicas, até mesmo por não possuir conhecimentos de engenharia;
b) essa atribuição era dos outros dois membros da CPL, Márcio Antônio Pinto de Almeida e Mário Barbosa Gonçalves, ambos engenheiros, que realizavam as verificações in loco e atestavam a execução dos serviços, sendo que, depois disso, Fernando José Martins de Sousa, que era geólogo e supervisor de obras da Funasa, aprovava e atestava a execução dos serviços, mediante análise técnica;
c) não há como exigir do recorrente José de Amazonir Alves Linhares a identificação de irregularidades nos pagamentos se inexistia irregularidade flagrante nas notas fiscais atestadas por quem realizava a verificação das obras in loco e por quem supervisionava tal verificação, como é o entendimento do próprio TCU, a exemplo de excertos dos Acórdão 65/1997-TCU-Plenário, relatoria do Ministro Fernando Gonçalves e 2588/2010-TCU-Plenário, relatoria do Ministro Augusto Nardes;
d) a responsabilidade do recorrente como ordenador de despesas deve ser afastada por inexigibilidade de conduta diversa, pois não se poderia exigir do ordenador de despesa que analisasse minuciosamente cada pagamento que tem para autorizar, e verificar se todos são regulares, diante da escassez de pessoal e do excesso de demandas. Nessa linha foi o entendimento do TCU no Acórdão 411/2013-TCU-Plenário, relatoria do Ministro José Jorge;
e) o recorrente José de Amazonir Alves Linhares não possui qualificação e capacitação adequada para ocupar a função de ordenador de despesas de acordo com o §1º, do art. 80, do Decreto-Lei 200/1967 e de presidente da CPL;
f) o referido dispositivo, único dispondo sobre os atributos do ordenador de despesa, não prevê requisitos básicos e essenciais, quais sejam, conhecimentos específicos e tempo de experiência necessários a que um agente administrativo possa exercer função tão importante que é a de ordenador de despesas;
g) cita doutrina de Di Pietro para justificar essa falha de requisitos em nome do princípio da razoabilidade que exige proporcionalidade entre os meios de que se utiliza a Administração e os fins que ela tem que alcançar, e não impede, quando da escolha do agente para ocupar a função de ordenador de despesas, que se verifique a habilitação necessária para tal com vistas a garantir que se chegue aos fins pretendidos;
h) a respeito da qualificação necessária para exercer a função de ordenador de despesas, o Conselho Nacional do Ministério Público-CNMP previu, em seu Manual do Ordenador de Despesas, ao tratar das 'responsabilidades de um ordenador de despesas' que 'suas responsabilidades exigem conhecimentos em diversas áreas, reunindo, para tomada de decisões, informações que transitam em finanças, contratos, licitações, obras, recursos humanos, transparência, bens patrimoniais, entre outras' e ainda asseverou que o ordenador de despesas deve ser um verdadeiro líder, referência de comportamento e desempenho, e que, para ter sucesso, é necessário o desenvolvimento de capacidade de relacionamento interpessoal, comunicação, automotivação e conhecimentos técnicos básicos de gestão;
i) resta cristalino, portanto, que, para ser alocado na função de ordenador de Despesas, o servidor deve já possuir, ou, no mínimo, receber a devida qualificação sobre os procedimentos técnicos que devem ser verificados quando da contratação de serviços e vistoria das execuções, o que não ocorreu no caso do recorrente José de Amazonir Alves Linhares;
j) nem na condição de presidente da Comissão de Licitações (CL) o referido recorrente deve figurar como responsável solidário, tendo em vista que o art. 51 da Lei 8.666/1993, exige servidores devidamente qualificados e habilitados tecnicamente para tal função, o que não ocorreu no presente caso em que o recorrente, contra a própria vontade, e sem o devido treinamento e habilitação, foi alocado na função de ordenador de despesas;
k) nesse caso, a Administração é quem deve ser responsabilizada por eventuais erros cometidos por membro desqualificado e não-habilitado pois não cumpriu com o seu dever de constituir uma comissão licitante de acordo com o exigido no art. 51 da Lei de Licitações, assumindo o risco de ter que arcar com danos ao erário, situação que se enquadra no excludente de culpabilidade de 'inexigibilidade de conduta diversa';
l) antes de ser alocado, por leviandade da própria Administração, na função de Chefe de Centro de Saúde e membro da CL, o recorrente José de Amazonir Alves Linhares exercia a ocupação de agente de saúde no Município de Pindaré-Mirim, cujas atribuições, transcritas à peça 245, p. 21, são ações básicas, adequadas ao nível médio de escolaridade e que requerem supervisão de gestores qualificados;
m) dessa forma, o defendente era incapaz de atestar adequação técnica da obra de abastecimento de água, restando a ele, somente confiar nas análises e aprovações da execução da obra pelos engenheiros membros da CL que eram capacitados para tal;
n) assim, por possui apenas nível de escolaridade médio e sem possuir o mínimo conhecimento acerca dos procedimentos a serem seguidos em processo licitatório e tampouco estudo acerca da matéria de que tratou a execução das obras em questão, o recorrente José de Amazonir Alves Linhares deve ser isento da responsabilização civil pelos supostos danos ao erário;
o) o recorrente José de Amazonir Alves Linhares também não pode ser responsabilizado pela escolha de membros incapacitados para a composição da CL local porque ele próprio foi colocado em atribuição inapropriada de qualificação, escolhendo agentes de seu mesmo gabarito, qual seja, mesmo nível de escolaridade e comportamento zeloso para com o serviço público. Esse entendimento é o mesmo do doutrinador Marçal Justen Filho como referido em transcrição de trecho de sua obra à peça 245, p. 21-22.
p) não se pode alegar que essa tese da incapacidade técnica não merece acolhida com base na regra de que não se pode alegar desconhecimento da lei como justificativa para o descumprimento de um dever legal, pois tal regra deve ser interpretada devidamente com relação a temas complexos como é o de licitações e contratos públicos;
q) a Comissão do PAD extinguiu a punibilidade do recorrente José de Amazonir Alves Linhares de quaisquer penalidades, seja civil ou administrativa, proposta que foi acolhida pela Consultoria Jurídica do Ministério da Saúde, como demonstra trecho do despacho à peça 245, p.22.
Análise
8.2. Os argumentos dos recorrentes não merecem prosperar, considerando que o ordenador de despesa tem o dever de verificar a legalidade e a legitimidade dos documentos geradores de despesa, não sendo sua autorização de pagamento mera aposição de assinatura na ordem bancária. É necessário que o gestor adote procedimentos independentes para se certificar da correção da despesa que lhe é apresentada para pagamento (Acórdão 635/2017-TCU-Plenário, relatoria do Ministro Aroldo Cedraz, 3004/2016-TCU-Plenário, relatoria do Ministro Augusto Sherman, 2.491/2016-TCU-1ª Câmara, relatoria do Ministro Walton Alencar, 1.568/2015-TCU-2ª Câmara, relatoria da Ministra Ana Arraes) .
8.3. A esse respeito, quando se trata de Direito Financeiro, o ordenador de despesa tem o ônus de demonstrar a regular aplicação de recursos públicos. Uma vez identificada irregularidade material ou formal na liquidação da despesa, presume-se que a responsabilidade cabe ao ordenador de despesa, salvo se ele conseguir justificar que a irregularidade foi praticada exclusivamente por subordinado que exorbitou das ordens recebidas (Decreto 93.872/1986, art. 39, parágrafo único) , o que não ocorreu no presente caso.
8.4. Dessa forma, o argumento de atribuição de responsabilidade aos outros dois membros da CPL e ao supervisor da obra é improcedente, no que diz respeito a não responsabilização do recorrente. Nessa linha de entendimento, há diversos exemplos que tratam da responsabilização de ordenadores de despesa por esta Corte de Contas:
A atuação do ordenador de despesas no processo de pagamento não é meramente formal, figurativa, sem poder decisório. No âmbito da Administração Pública, a exigência de sua assinatura tem por intuito justamente obstar eventuais pagamentos irregulares. No caso, não se pode cogitar, pela importância do cargo que exercia, que um Superintendente do Incra pudesse autorizar dispêndios sem avaliar, de forma aprofundada, se estariam certos ou errados, se seriam devidos ou indevidos. Deve, pois, no caso, [omissis] responder pelos prejuízos advindos de decisões danosas ao patrimônio público, pois agiu de maneira temerária e assumiu o risco dos danos decorrentes da má aplicação dos recursos públicos  (Acórdão 1651/2010-TCU-Plenário, relatoria do Ministro Aroldo Cedraz) .
 (...) a função de ordenador de despesa, à luz das disposições do Decreto-lei 200/1967 e do Decreto 93.872/1986, não está adstrita ao mero acatamento ou acolhimento das solicitações de outras instâncias administrativas, devendo exercer um verdadeiro controle quanto à regularidade e à legalidade da despesa pública (Acórdão 985/2007-TCU-Plenário, relatoria do Ministro Guilherme Palmeira) .
 (...) a lei exige a assinatura nos documentos exatamente para delimitar responsabilidades. A participação de vários agentes na conformação do ato também é um método de controle, sendo que a assinatura é condição de eficácia e de vinculação de responsabilidade de seu autor. No caso dos responsáveis em questão, sem a assinatura deles, como ordenadores de despesa, não haveria o pagamento indevido  (Acórdão 343/2007-TCU-Plenário, relatoria do Ministro Valmir Campelo) .
8.5. Registre-se que dois os responsáveis citados pelo recorrente (Márcio Antônio Pinto de Almeida e Mário Barbosa Gonçalves) também foram condenados nos autos, conforme se observa da parte dispositiva do acórdão.
8.6. A decisão 65/1997-TCU-Plenário, da relatoria do Ministro Fernando Gonçalves, bem como os Acórdão 2588/2010-TCU-Plenário, da relatoria do Ministro Augusto Nardes e 411/2013-TCU-Plenário, sob a relatoria do Ministro José Jorge, apresentadas como argumentos não são favoráveis ao recorrente, considerando que, na referida decisão, a alegação de ausência de responsabilidade foi rejeitada, sendo aplicada multa ao gestor. Quanto aos acórdãos mencionados tratam de situações de ausência de dano ao erário, o que não se coaduna com o presente caso.
8.7. Também é improcedente o argumento de falta de qualificação técnica para desempenhar as funções de ordenador de despesas e de presidente da CL, não por desconhecimento da lei como justificativa para o descumprimento de um dever legal, mas pela falta de pressupostos válidos para essa alegação.
8.8. Se, como alega, não tinha a qualificação necessária para exercer a funções para a quais foi nomeado, não deveria ter aceito as indicações, sabendo que poderia ser, como de fato foi responsabilizado por seus atos.
8.9. Ainda, se, de fato, existissem condições inadequadas ou insuficientes para o desempenho das funções de ordenador de despesa e de presidente da CL, ou mesmo na nomeação dos membros da comissão, um registro formal sobre essa situação deveria ter sido realizado e levado aos superiores, o que não foi apresentado nos autos.
8.10. A esse respeito, faz-se necessário destacar, à luz do Princípio da Verdade Material, que o recorrente não apresentou elementos que comprovassem a alegação de quaisquer excludentes de culpabilidade.
8.11. Com referência ao argumento de que a Administração deveria ser responsabilizada por eventuais erros cometidos pelo recorrente, a jurisprudência desta Corte de Contas é unânime em afirmar que cabe ao gestor responsável o ônus de comprovar a boa e correta aplicação dos recursos públicos recebidos, o que não ocorreu neste caso (Acórdão 10452/2016-TCU-Segunda Câmara, relatoria do Ministro Marcos Bemquerer, 5.742/2016-TCU-1ª Câmara, relatoria do Ministro Bruno Dantas, 3.101/2016-TCU-1ª Câmara, relatoria do Ministro Bruno Dantas, 2.435/2015-TCU-Penário, relatoria da Ministra Ana Arraes) .
8.12. Por fim, a justificativa do recorrente de que foi isentado pelo Ministro da Saúde da punição que recebeu no transcurso do PAD no âmbito da Funasa foi rechaçada no item 6.5 retro.
9. Se cabe a responsabilização do recorrente Marcio Antonio de Almeida (peça 247, p. 4-12) 
9.1. O recorrente Marcio Antonio de Almeida afirma que não há pressupostos para sua responsabilização, com base nos seguintes argumentos:
a) não restou demonstrado em nenhum momento sua culpa exclusiva, limitando-se a Administração apenas a levantar hipóteses que caem por terra diante dos documentos já anexados aos autos;
b) não há qualquer comprovação de que as autorizações de pagamento tenham sido realizadas pelo recorrente, e não há como comprovar 20 anos depois, se as obras foram realizadas ou não, e se não há como comprovar o dano, não há que se falar em reparação ou compensação;
c) nada foi provado contra o recorrente no PAD 25100.005876/98-78, que foi anulado em razão de irregularidades meramente processuais e no qual a Comissão processante concluiu pela sua absolvição, cujos termos da decisão foram transcritos à peça 247, p. 5;
d) a nulidade do primeiro PAD não afeta a conclusão da Comissão processante que comprovou a não participação do recorrente nas irregularidades apontadas, ensejando assim a nulidade da presente TCE;
e) instaurado o 2º PAD (25100.006138/99-83) com base no relatório da sindicância que apontou como sendo de autoria do recorrente os fatos transcritos à peça 247, p. 7, a Comissão processante concluiu por suposta conduta irregular transcrita à pela 247, p. 7 e 8, mas sugeriu uma penalidade leve ao autor porque, de fato, o recorrente não desviou qualquer tipo de recursos em participou de qualquer ato irregular;
f) restou comprovado que as localidades onde ocorreram as irregularidades eram unidades da Funasa no interior do estado onde os recursos eram descentralizados e que, no período de execução das obras tidas como irregulares, o recorrente não era o ordenador de despesas, por conta de viagens à serviço, e ainda que não realizou qualquer pagamento como o alegado na presente TCE, razão pela qual este processo deve ser anulado, sob pena de ferir o art. 80 do Decreto-Lei 200/1967, transcrito à pela, 247, p. 9;
g) cita exposição de um quadro demonstrativo dos prejuízos ocorridos com valores, localidades/municípios, números dos processos e convites, com os recursos que foram empregados através do sistema de descentralização de autoria dos citados servidores, com ordenadores diferentes, o que demonstra com clareza a não participação do recorrente nos citados processos, o que acarreta a nulidade desta TCE por força do referido Decreto-Lei, art.80, § 3º.
Análise
9.2. Os argumentos do recorrente não merecem prosperar, uma vez que não se coadunam com os documentos constantes dos autos.
9.3. O Parecer/Conjur/Code/YR 1581/2001 registra que, inicialmente, houve a instauração do PAD 25100.001973/99-63, o qual, ao contrário do afirmado pelo recorrente não o isenta, mas, por falta de detalhamento das condutas dos envolvidos que impediriam o adequado julgamento do mérito, foi anulado, dando ensejo ao 2º PAD (25100.006138/99-83) que indiciou o ora recorrente, descrevendo sua conduta, a seguir descrita (peça 29, 24-50 e peça 30, 1-24) :
a) à época dos fatos, ocupava a função de Coordenador Regional (Ordenador de Despesa) e, na condição de dirigente maior da FUNASA não exerceu o necessário controle sobre as atividades da Coordenação no que diz respeito à contratação, acompanhamento e execução das obras licitadas, o que propiciou a ocorrência de obras totalmente pagas e não concluídas, ou parcialmente concluídas sem atender as especificações técnicas, e outras pagas sem sequer terem sido iniciadas, ocasionando prejuízo para o erário nas localidades descritas à peça 29, p. 38-42, que descrevem a localidade, o processo, os dos cheques utilizados para pagamento, e o detalhamento da conduta irregular;
b) que descentralizou recursos para o Distrito Sanitário de Chapadinha e Centro de Saúde I de Viana, para licitar obras de saneamento, sem averiguar se naquelas localidades as respectivas Comissões Permanentes de Licitações - CPL's, estavam efetivamente preparadas para conduzir processo licitatório de tal porte, o que ocasionou sérias irregularidades procedimentais, no Processo Viana 040/97, referente ao Convite 07/97;
c) que não teve a necessária habilidade para criar, na FUNASA/CORMA, Comissão Especial de Licitação - CEL (uma ou duas) , para colaborar com a Comissão Permanente de Licitação - CPL da CORMA, quando houve um grande acúmulo de serviços, em face do volume de recursos destinados a obras, no final de 1997, quando havia servidores capacitados na CORMA, preferindo deslocar tais servidores para assessorar CPL's no interior.
9.4. A Comissão processante, mesmo entendendo que a conduta do recorrente violou os deveres do servidor descritos no art. 116, incisos I, II, III e IX, da Lei 8.112/1990, deixou de aplicar penalidade, dada a sua condição de aposentado e não pelo fato de que não teria desviado recursos nem participado de qualquer ato irregular, como argumentado pelo ora recorrente.
9.5. A esse respeito, cabe mencionar uma determinação judicial, liminarmente concedida parcialmente em favor de Márcio Antonio Pinto de Almeida, negando-lhe, contudo, o pedido de extinção do débito apurado ainda na fase interna da TCE, o que tonifica a responsabilização do ora recorrente (peça 15, p. 12-14.) 
9.6. De todo modo, Procuradoria Geral divergiu da conclusão da Comissão Processante concluindo que o responsável Márcio Antônio Pinto de Almeida deveria responder pelos danos causados ao erário, a teor do art. 122, da Lei 8.112/1990 (peça 30, p. 15) .
9.7. O responsável foi instado, então, a apresentar suas alegações de defesa por não ter exercido o necessário controle sobre as atividades da CORMA (Core/MA) no que diz respeito à contratação, acompanhamento e execução das obras licitadas, o que propiciou a ocorrência de obras totalmente pagas e não concluídas, ou parcialmente concluídas sem atender as especificações técnicas, e outras pagas sem sequer terem sido iniciadas, ocasionando prejuízo para o erário (peça 29, p. 38) .
9.8. Sobre a questão dos pagamentos, ao contrário do alegado, há comprovação de autorização de pagamentos realizadas pelo ora recorrente, como os documentos à peça 22, p, 29, 32, 33, 38, 41, 44 e 47. E mesmo que não houvesse, não implicaria a isenção de sua responsabilidade, tendo em vista que, como coordenador regional e ordenador de despesas e ainda, na condição de gestor máximo da Funasa na região, além de firmar os contratos de execução das obras (peça 3, p. 22-25, 49-50; peça 4, p. 1-2; peça 4, p. 38-40; peça 6, 16-19, p. 29-32) , a ele coube a decisão sobre a prática dos atos administrativos danosos ao erário (Acórdão 635/2017-TCU-Plenário, relatoria do Ministro Aroldo Cedraz, 3004/2016-TCU-Plenário, relatoria do Ministro Augusto Sherman, 2.491/2016-TCU-1ª Câmara, relatoria do Ministro Walton Alencar, 1.568/2015-TCU-2ª Câmara, relatoria da Ministra Ana Arraes) .
9.9. Com referência à alegada falta de comprovação do estado das obras, pelo decurso de tempo, cabe esclarecer que as evidências necessárias à quantificação do débito, identificaram os responsáveis, bem como o liame causal, foram extraídas do Relatório Técnico da Funasa, datado de 17 de dezembro de 1999 (peça 27, 2-14) e do Relatório de Auditoria realizada in loco no período de 9 a 17 de dezembro, nas obras da Coordenação Regional da Funasa no Estado do Maranhão. Tendo a auditoria sido realizada em 1999 (peça 27, p. 15 e peça 28, 1-15) , o dano foi evidenciado cerca de 2 anos apenas posteriormente às contratações, cabendo, portanto, o ressarcimento aos cofres públicos.
9.10. Além disso, não procede o argumento de que o recorrente era ocupante intermitente do cargo de ordenador de despesas, a uma porque foi responsabilizado pelas irregularidades em que figurou como ordenador de despesas conforme o quadro por ele mencionado à peça 27, p. 15. A duas, porque o cerne da sua responsabilização está na ocupação do cargo de gestor máximo da unidade, tendo sua conduta já evidenciada na matriz de responsabilização à peça 184, p. 26-29, não havendo reparos em sua responsabilização.
10. Se cabe o ressarcimento ao erário por parte do recorrente José de Amazonir Alves Linhares (peça 245, p. 13-15 e p. 28-31) .
10.1. O recorrente José de Amazonir Alves Linhares afirma que inexiste dano que justifique a reposição ao erário, com base nos seguintes argumentos:
a) o Processo Administrativo 25100.006138/9983 (PAD) que deu ensejo à TCE, a qual, por sua vez, resultou no acórdão recorrido, não comprovou que os defeitos técnicos relacionados à execução das obras de abastecimento de água, ocorridos por culpa deste recorrente, geraram, de fato, dano passível de reposição ao erário;
b) o referido PAD, ao proceder com a individualização dos fatos eivados de vício cometidos pelo recorrente, na condição de ordenador de despesa, enumerou o vício formal de não publicação, no Diário Oficial, do extrato do contrato celebrado com a empresa Himecol-Serviços de Hidrogeologia Construção e Comércio Ltda. que é incapaz de gerar dano ao erário passível de reposição como pretende a CGU;
c) ainda o referido PAD acusa o recorrente de ter deixado de receber caução da empresa contratada, o que se configurou também como vício formal que não tem o condão de gerar valores a devolver à Administração, tendo em vista, como já justificado e acolhido pela Comissão Processante, que a garantia contratual na modalidade caução foi devidamente prestada, tendo ocorrido no ato do pagamento da primeira parcela dos serviços contratados;
d) a acusação de que o recorrente indicou agentes despreparados para compor a Comissão de Licitação no município de Viana, além de não prosperar, também não pode servir de pretexto para o pleiteio da devolução de valores;
e) nos autos do PAD não houve qualquer constatação concreta de que as irregularidades imputadas ao recorrente teriam ocasionado dano ao erário, tendo havido uma simples suposição, em face da natureza das irregularidades cometidas;
f) esse PAD não expôs a origem dos parâmetros de cálculo adotados para fixar o suposto dano ao erário no montante que está sendo cobrado, ou seja, não houve quantificação do dano, elemento crucial para a instauração da TCE, conforme manual da CGU;
g) isso porque não demonstrou, de forma fundamentada e inequívoca, que o valor original da dívida de R$ 38.428,78, correspondia, efetivamente, ao valor do prejuízo gerado pela falta da condução adequada da execução das obras de abastecimento de água, uma vez que tal valor se limita à quantia constante nos cheques efetuados em nome da empresa Himacol como se a obra nunca tivesse sido executada;
h) a Administração Pública está submetendo ao recorrente o pagamento de uma obra por ela contratada e que foi, não obstante vícios de formalidade, concluída e aprovada pelos gestores então responsáveis por essa verificação.
Análise
10.2. Não assiste razão ao recorrente pois, de acordo com o contido no Relatório Técnico, de 5/1/1999 (peça 6, p. 42-43) , - o qual teve por objetivo fiscalizar, entre outros, a obra no Município de Boa Vista do Pindaré - foi constatada a conclusão das obras, na data da fiscalização, com irregularidade na construção do poço tubular, o qual apresentou profundidade de apenas de 40 metros e água salobra. O referido relatório continua:
Como não há energia elétrica na localidade, o compressor instalado é com motor a Diesel. Neste caso a construtora deve ressarcir à FNS o valor correspondente a 60 metros do poço não realizado: Itens 03 e 04 da NE fazendo um total de RS 8.920,00, ou perfurar novo poço com isolamento do lençol salgado.
10.3. Dessa forma, não assiste razão ao recorrente ao afirmar que a obra foi concluída a contento e aprovada pelos responsáveis pela verificação.
10.4. Compulsando os autos, identifica-se o Projeto básico da obra com a previsão de poço tubular com 100 metros, cujo pagamento foi autorizado pelo recorrente José de Amazonir Alves Linhares, mediante atesto na Nota fiscal dos serviços à peça 1, p. 28, embora com profundidade de apenas 40 metros e água salobra: 
	Especificações técnicas
	Projeto Básico (peça 1, p.20) 
	Constatação da auditoria (peça 6, p. 43) 

	Profundidade
	100 m
	40 m

10.5. Desse modo, ao contrário do alegado pelo ora recorrente, o referido PAD registrou o pagamento total da obra sem atender as especificações técnicas e registrou ainda que tal conduta ocasionou prejuízo ao erário, na forma do referido Relatório Técnico de obras (peça 30, p. 10) :
ordenou despesas no Processo VIANA n.O040/97, Convite - VIA 07/97, PBS - VIA - 046/97, na localidade de Boa Vista do Pindaré/Cajari, cuja obra foi totalmente paga, por meio dos queques 914214, de 29.0198, fls. 3.817 e 913402, de 24.04.98, fls. 3.818, sem atender as especificações técnicas, ocasionando prejuízo para a Fazenda Pública, conforme Relatório Técnico de Obras elaborado pelos Engenheiros Adeval Barbosa Avelar e Waldionor Pinheiro Costa, fls. 1.065/1.067.
10.6. Cabe registrar, conforme já evidenciado na matriz de responsabilização à peça 184, p. 26, que o recorrente está sendo responsabilizado tão somente pela autorização de pagamento/ateste de nota fiscal de obras sem a devida especificação técnica, o que teve como consequência o dano ao erário. Assim, não procedem seus argumentos quanto à responsabilização por: (i) não publicação do extrato do contrato celebrado com a empresa Himecol-Serviços de Hidrogeologia Construção e Comércio Ltda.; (ii) ter deixado de receber caução da empresa contratada; e (iii) indicação de agentes despreparados para compor a Comissão de Licitação no município de Viana.
10.7. Sobre os parâmetros de cálculo do débito imputado, ressalta-se a jurisprudência pacífica desta Corte de Contas no sentido de que a realização parcial da obra, sem funcionalidade ou benefícios à comunidade, como no presente caso, implica prejuízo aos cofres públicos em valor igual ao total repassado, tendo em vista o não alcance da finalidade a avença. De fato, na presente situação, como não houve aproveitamento para a comunidade, é como se a obra não tivesse sido executada, porém como foi paga, o dano deve ressarcido pelo responsável (7.148/2015-TCU-1ª Câmara, relatoria do Ministro Walton Alencar, Acórdão 3324/2015-TCU-Segunda Câmara, relatoria do Ministro Augusto Nardes, 4312/2014-TCU 2ª Câmara, relatoria do Ministro José Jorge, 1731/2015 e 5661/2014, ambos da 1ª Câmara, com relatoria do Ministro Bruno Dantas) .
11. Se houve equívoco na individualização do dano e na identificação dos responsáveis pelo suposto dano ao erário (peça 245, p. 23-28) .
11.1. O recorrente José de Amazonir Alves Linhares afirma que houve incorreta individualização do dano e identificação equivocada dos responsáveis pelo suposto dano ao erário, com base nos seguintes argumentos:
a) A notificação expedida ao recorrente pelo TCU aponta que o pagamento da dívida cabe mutuamente a cada um dos envolvidos, pura e simplesmente, a pretexto de se tratar de responsabilidade solidária, através da imputação simultânea do total do dano supostamente causado ao erário a todos os servidores considerados como responsáveis, ignorando totalmente o grau de participação de cada um para a ocorrência do suposto dano;
b) há necessidade de se vincular a responsabilidade pelo dano à medida da participação do agente para o evento danoso, sob pena de se estar atribuindo aos servidores responsabilidade objetiva pelo dano, o que é absolutamente vedado pelo ordenamento jurídico pátrio, pois nesse caso, se exige a responsabilidade subjetiva;
c) essa imputação coletiva e igualitária do débito ofende ao princípio da razoabilidade, pois condena, da mesma forma, pessoas que tiveram diferentes níveis de contribuição e culpa para a ocorrência do dano ao erário;
d) com essa consideração, conclui-se facilmente que a única beneficiada com o pagamento de quantias sem o devido atendimento às especificações técnicas foi a empresa Himecol Serviços de Hidrologia Construção e Comércio Ltda., devendo dela e somente dela ser exigido o pagamento integral da dívida;
e) dessa forma, somente se poderia cogitar de cobrar qualquer quantia dos servidores supostamente envolvidos, caso as tentativas de obter o ressarcimento de quem efetivamente recebeu montante indevido do erário público se mostrassem frustradas, sob pena de subverter os princípios mais básicos da responsabilidade civil;
f) houve equívoco na identificação das pessoas que deveriam responder solidariamente pelo suposto débito imputado ao recorrente José de Amazonir Alves Linhares porque incluiu no rol de responsáveis o servidor público sujeito às condições de exclusão da responsabilidade civil pelo suposto dano ao erário;
g) nesse contexto, deveriam figurar no rol de responsáveis os gestores públicos da CORE/MA, tendo em vista que colocaram o recorrente, servidor sem a devida qualificação e habilitação técnica, na condição de Chefe de Centro de Saúde e na CL, infringindo o art. 51 da Lei 8.666/1993, sendo omissos no dever de conferir ao recorrente o devido treinamento e contribuindo para a ocorrência do suposto dano;
h) a própria autoridade administrativa competente para instaurar a TCE, na pessoa do auditor chefe da Funasa deveria figurar no rol de responsáveis solidários, tendo em vista que, estando ciente das irregularidades ocorridas, não tomou a medidas administrativas competentes de acordo com o art. 25 do seu Regimento Interno (peça 245, p. 26) , os arts. 1º e 2º da IN 13/1996 vigente à época, a IN TCU 56/2007 e o art. 8º da Lei 8.443/1992, vindo a instaurar a TCE somente no ano de 2010, passados aproximadamente doze anos da ocorrência do dano;
i) em situação análoga, o TCU determinou a responsabilidade solidária como se pode constatar do trecho do Acórdão 3471/2006-TCU-Primeira Câmara, relatoria do Ministro Marcos Vilaça à peça 245, p. 27) .
Análise
11.2. Não assiste razão ao recorrente, pois o devedor solidário responde pela integralidade da quantia devida, a qual não pode ser fracionada ou individualizada em quotas, por força do que dispõe o ordenamento jurídico brasileiro.
11.3. No excerto do voto do Acórdão 2968/2014-TCU-Segunda Câmara, o Ministro Marcos Bemquerer clarifica a questão:
7. Por solidariedade passiva deve-se entender a situação em que há concorrência de dois ou mais devedores, cada um com o dever de pagar a dívida toda.
 (...) 
8. O art. 275 do Código Civil assim disciplina a matéria: 'O credor tem direito a exigir e receber de um ou de alguns dos devedores, parcial ou totalmente, a dívida comum; se o pagamento tiver sido parcial, todos os demais devedores continuam obrigados solidariamente pelo resto.'
9. Observa-se que a norma confere um direito ao credor de exigir o adimplemento da dívida na forma especificada no diploma supra. Trata-se de benesse trazida pelo ordenamento ao credor com objetivo de aumentar suas chances de obter o ressarcimento dos valores devidos.
10. Da norma decorre que, nas obrigações passivas solidárias, cada devedor responde in totum et totaliter pelo cumprimento da prestação, como se fosse o único devedor. Os devedores estão obrigados a cumprir a integralidade da quantia cobrada, como se tivessem contraído sozinhos o débito.
11. Noutras palavras, na solidariedade passiva unificam-se os devedores, facultando ao credor, para maior segurança em relação ao ressarcimento, exigir e receber o adimplemento da dívida comum.
11.4. Dessa forma, não procede a delimitação da culpabilidade e dos demais responsáveis para fins de individualização da sanção referente à devolução do prejuízo quantificado, como quer o ora recorrente. A condenação em débito não tem caráter punitivo, mas sim natureza jurídica de reparação civil pelo prejuízo causado ao erário. Portanto, não cabe invocar o princípio da individualização da pena ou o princípio da razoabilidade. A responsabilização solidária dos responsáveis decorre do estabelecido no § 2º do art. 16 da Lei 8.443/1992. De acordo com o disposto no Código Civil, Lei 10.406/2002, os devedores solidários são obrigados, cada um deles, ao total da dívida, nos termos dos seus arts. 264 e 275 da citada lei.
11.5. Também não procede a alegação de equívoco em relação ao rol de responsáveis tendo em vista que a responsabilização do ora recorrente foi evidenciada no item 8 retro não cabendo a alegação de falta de qualificação nem de excludente de culpabilidade.
11.6. Sobre o trecho do Acórdão 3471/2006-TCU-Primeira Câmara, verifica-se que não se trata de situação análoga, considerando que naquela situação, o órgão concedente deixou de instaurar TCE tempestivamente. No presente caso, após a realização de sindicâncias, do PAD 25100.005876/98-78 e do PAD 25100.006138/99-83, a TCE foi instaurada em 28/9/2000 (peça 48, p.35) . Assim, não há que se falar em ausência de tempestividade por parte da autoridade administrativa.
12. Se é possível a conversão da obrigação de reposição ao erário em valor compatível com a remuneração mensal do recorrente José de Amazonir Alves Linhares (peça 245, p. 35) 
12.1. O recorrente José de Amazonir Alves Linhares requer a conversão da obrigação de reposição ao erário em multa compatível com as suas remunerações mensais, com fulcro no art. 944, Parágrafo Único do Código Civil e nos princípios constitucionais da proporcionalidade e da razoabilidade.
Análise
12.2. Os argumentos do recorrente não merecem prosperar, considerando que o dispositivo de fundamento usado - parágrafo único do art. 944 do Código Civil - propõe a redução do ressarcimento se houver excessiva desproporção entre a gravidade da culpa e o dano, o que não se aplica ao caso sob comento, uma vez que o débito imputado se originou em irregularidades praticadas pelo ora recorrente.
12.3. Sobre a questão de parcelamento de dívidas, o art. 217 do Regimento Interno dispõe que 'em qualquer fase do processo, o Tribunal ou o relator poderá autorizar o pagamento parcelado da importância devida em até trinta e seis parcelas, desde que o processo não tenha sido remetido para cobrança judicial'. No caso, essa autorização já foi concedida ao recorrente no item 9.6 do acórdão recorrido.
12.4. Em alguns casos, a despeito da limitação temporal estabelecida no RI/TCU, o TCU, em caráter excepcional, pode deferir pedido de parcelamento da dívida em mais de 36 parcelas mensais, levando em consideração a boa-fé e a capacidade econômica do requerente (Acórdão 2395/2017-TCU-Primeira Câmara, relatoria do Ministro Benjamin Zymler, 6.537/2016-TCU-1ª Câmara, relatoria do Ministro Bruno Dantas, 7.296/2013-TCU-1ª Câmara, relatoria do Ministro José Múcio) .
12.5. O procedimento regular, entretanto, é negar o TCU o pedido, por falta de previsão normativa (Acórdão 3345/2016-TCU-Primeira Câmara, relatoria do Ministro José Múcio, 2.538/2012-TCU-1ª Câmara, relatoria da Ministra Ana Arraes) .
12.6. Ocorre que, para deferimento do pedido em caráter excepcional, a jurisprudência desta Corte de Contas tem exigido o reconhecimento da boa-fé do recorrente, o que, no caso concreto, e de acordo com análise do item 14 a seguir, não foi possível comprovar.
12.7. Assim, por falta de previsão normativa e em consonância com a jurisprudência desta Casa, não é possível o parcelamento da dívida acima de 36 parcelas mensais.
13. Se a forma de cálculo dos juros de mora deve ser alterada (peça 245, p. 31-35) .
13.1. O recorrente José de Amazonir Alves Linhares defende que os juros de mora devem ser contados a partir da data de sua notificação para apresentar as alegações de defesa na TCE, com base nos seguintes argumentos:
a) a forma de cálculo dos juros de mora na IN 13/1996 que, respaldada no art. 399 do Código Civil, calcula os juros a partir da ocorrência do fato em 1998, gera uma monstruosa quantia que chega a superar o crédito principal;
b) o crescimento da dívida durante largo e ilimitado tempo, no caso de considera-la imprescritível, faz com que a Administração Pública se locuplete com os juros moratórios que incidem sobre o seu crédito, mantendo-se omissa no exercício de sua pretensão, como no presente caso em que, sem justificativa plausível, houve excessiva demora no início das providências cabíveis para se exigir o ressarcimento do dano e o recorrente não foi notificado para apresentar defesa cabível na fase interna da TCE;
c) a contagem dos juros de mora como está sendo feita pelo TCU implica o prejuízo do recorrente e a permissão para que a Funasa se beneficie monetariamente com a omissão continuada de um dever legal que a instrução normativa 13/1996, a Lei 8.443/1992 e o RI/TCU, lhe impunham, infringindo-se o princípio geral de Direito que veda que a parte se beneficie com sua própria torpeza;
d) essa forma de contagem configura abuso de direito por parte do TCU, na forma do disposto no art. 187 do Código Civil e na doutrina de Maria Helena Diniz, demonstrados nas transcrições à peça 245, p. 33, ofensa ao princípio da moralidade, além de atentar contra a finalidade socioeconômica do instituto dos juros de mora que é a de punir a demora no adimplemento de um dever legal;
e) o argumento de que tal medida afronta o disposto na IN 13/1996 não procede tendo pois, de acordo com o princípio geral de direito, nenhuma norma jurídica é absoluta. Dessa forma, diante de uma situação em que a aplicação da norma escrita gerará uma evidente situação de injustiça, deve-se afastar a sua incidência em face ainda dos princípios da razoabilidade e da proporcionalidade;
f) quando esses princípios não são levados em conta volta-se à época do positivismo jurídico clássico quando o objetivo do operador do Direito era apenas o de garantir a correta aplicação da lei, ao invés de buscar os meios necessários para se assegurar a Justiça (no sentido material do termo) .
Análise
13.2. Não assiste razão ao recorrente. A incidência de juros de mora sobre os débitos imputados pelo TCU tem expressa previsão no art. 19 da Lei 8.443/1992. Com efeito, o Tribunal, no uso de seu poder regulamentar, previsto no art. 3º do referido normativo, editou a IN TCU 71/2012 (que substituiu a IN 13/1996) , a qual disciplina a matéria em seu art. 9º, in verbis:
Art. 9º. A atualização monetária e os juros moratórios incidentes sobre o valor do débito devem ser calculados segundo prescrito na legislação vigente e com incidência a partir da data de ocorrência do dano.
13.3. No presente caso, a conduta irregular originou-se do pagamento indevido dos cheques 914214 e 913402 à empresa Himecol, datados de 29/1/1997 e 24/4/1998, respectivamente, razão pela qual a escolha da data dos cheques como termo inicial de incidência de juros e correção monetária se mostra acertada (peça 48, p.32) .
14. Se é possível comprovar a boa-fé dos recorrentes (peça 245, p. 12; peça 247, p. 4) .
14.1. Os recorrentes afirmam que agiram com boa-fé, com base nos seguintes argumentos:.
a) o recorrente José de Amazonir Alves Linhares abriu mão do seu direito de habilitar procurador para a elaboração de defesa qualificada, e decidiu, por mão própria redigir sua defesa ao indiciamento proposto pela Funasa, conforme se verifica no documento à peça 245, o que foi reconhecido pela própria Fundação, quando extinguiu a punibilidade ao recorrente;
b) a culpa pela consolidação no tempo da situação jurídica que se deseja preservar foi única e exclusiva da Administração Pública que, em primeiro momento, entendeu não ser cabível a reposição ao erário e, em consequência disso, deixou de instaurar os mecanismos legais para obtenção do ressarcimento que entende ser devido na época própria.
Análise
14.2. Quanto à alegação de boa-fé, o exame feito pelo Tribunal obedece ao disposto no art. 12 da Lei 8.443/1992 e nos parágrafos 2º e 3º do artigo 202 do Regimento Interno e se presta verificar a possibilidade de fixação de novo e improrrogável prazo para que o responsável recolha a importância devida.
14.3. Esse exame foi realizado pela unidade técnica à peça 184, p. 20, que concluiu pela inexistência de fato para que se vislumbre a boa-fé dos responsáveis.
14.4. Como a boa-fé não pode ser presumida ou acatada a partir de mera alegação, devendo ser demonstrada e comprovada a partir dos elementos que integram os autos, e considerando que os recorrentes não apresentaram fato novo capaz de comprova-la, fica inviabilizada a desconstituição do acórdão recorrido para que seja concedido aos recorrentes novo prazo para o recolhimento do débito.
CONCLUSÃO
15. Das análises anteriores, conclui-se que:
a) houve prescrição punitiva, mas não com relação ao débito que, nos termos do art. 37, §5º, da CF/1988 e da Súmula 282 do TCU, é imprescritível (peça 245, p. 3-8; 247, p. 12-26) ;
b) não houve ofensa ao princípio da segurança jurídica, considerando que foi demonstrada a ocorrência da irregularidade, identificados os responsáveis, estabelecido o nexo causal entre a conduta desses responsáveis e o ilícito praticado, estabelecida a culpabilidade deles, e oferecidas garantias constitucionais da ampla defesa e do contraditório (peça 245, p. 8-13) ;
c) o recorrente Márcio Antônio Pinto de Almeida (peça 247, p. 4) teve assegurado e exerceu regularmente seu direito ao contraditório e à ampla defesa (peça 247, p. 12, p. 23-24) ;
d) é devida a responsabilização dos recorrentes José de Amazonir Alves Linhares e Márcio Antônio Pinto de Almeida do (peça 245, p. 15-23; peça 247, p. 4-12) ;
e) cabe o débito imputado ao recorrente José de Amazonir Alves Linhares considerando que autorizou o pagamento de obra sem atender às especificações técnicas, o que acarretou prejuízo ao erário (peça 245, p. 13-15 e p. 28-31) ;
g) não houve equívoco na individualização do dano e na identificação dos responsáveis pelo dano ao erário (peça 245, p. 23-28) ;
h) por falta de amparo legal, não é possível a conversão da obrigação de reposição ao erário em valor compatível com a remuneração mensal do recorrente José de Amazonir Alves Linhares (peça 245, p. 35) ;
i) a forma de cálculo dos juros de mora está de acordo com o art. 19, da Lei 8.443/1992 e com a IN TCU 71/2012  (peça 245, p. 31-35) ;
j) não foi possível comprovar a boa-fé dos recorrentes (peça 245, p. 12; peça 247, p. 4) .
15.1. Com base nessas conclusões, propõe-se o não provimento dos recursos, uma vez que os argumentos ofertados pelos recorrentes não tiveram o condão de elidir as irregularidades inquinadas e nada adicionam aos arrazoados já rejeitados pelo Tribunal, perdurando válidas as razões de decidir consubstanciadas no acórdão atacado.
PROPOSTA DE ENCAMINHAMENTO
16. Ante o exposto, com fundamento nos artigos 32, inciso I; e 33, da Lei 8.443/1992, submetem-se os autos à consideração superior, com posterior encaminhamento ao Ministério Público junto ao Tribunal de Contas da União e ao Gabinete do Relator, propondo:
a) conhecer dos recursos interpostos para, no mérito, negar-lhes provimento;
b) comunicar a deliberação que vier a ser proferida por esta Corte aos recorrentes, à Superintendência Estadual da Fundação Nacional de Saúde no Estado do Maranhão (Suest/Funasa/MA) , à 3ª Vara Federal da Seção Judiciária do Maranhão, onde atualmente corre ação sobre os mesmos fatos tratados neste processo, e ao Procurador-Chefe da Procuradoria da República no Estado do Maranhão e demais interessados."
É o relatório.

Rodrigo Antônio Delgado Pinto de Almeida (8540/OAB-MA), representando Márcio Antônio Pinto de Almeida; Felipe José Nunes Rocha (7977/OAB-MA), representando José de Amazonir Alves Linhares.

Procurador Sérgio Ricardo Costa Caribé.

TOMADA DE CONTAS ESPECIAL. NÃO COMPROVAÇÃO DA REGULAR APLICAÇÃO DOS RECURSOS TRANSFERIDOS. IRREGULARIDADE DAS CONTAS COM A CONDENAÇÃO DOS ENVOLVIDOS AO RESSARCIMENTO DO DANO APURADO. RECURSOS DE RECONSIDERAÇÃO. ARGUMENTOS INSUFICIENTES PARA REFORMA DO JULGADO. CONHECIMENTO E NÃO PROVIMENTO.

TOMADA DE CONTAS ESPECIAL (TCE)

Secretaria de Recursos (Serur); Secretaria de Controle Externo de Tomada de Contas Especial (SecexTCE).

Em julgamento, recurso de reconsideração interposto por José de Amazonir Alves Linhares e Márcio Antonio Pinto de Almeida contra o Acórdão 5132/2017-TCU-Primeira Câmara, por meio do qual o Tribunal julgou suas contas irregulares e imputou-lhes débito.
Nesta oportunidade, os recorrentes alegam que haveria: a) prescrição da dívida; b) ofensa ao princípio da segurança jurídica e ao direito ao contraditório e à ampla defesa; c) equívoco na individualização do dano e na identificação dos responsáveis; d) boa-fé. Sustentam, ainda, que seria possível a conversão da obrigação de reposição ao erário em valor compatível com a remuneração mensal dos recorrentes e que deveria ser alterada a forma de cálculo dos juros de mora.
Após examinar as razões recursais, a Secretaria de Recursos concluiu que não foram trazidos elementos suficientes para alterar a deliberação impugnada, razão pela qual, com a concordância do Ministério Público junto ao TCU, propõe o conhecimento e o não provimento do apelo recursal.
Preliminarmente, ratifico o despacho exarado no sentido de que os presentes recursos merecem ser conhecidos, porquanto preenchem os requisitos de admissibilidade previstos nos arts. 32, inciso I, e 33 da Lei 8.443/1992.
Quanto ao mérito, acolho a análise empreendida pela secretaria especializada, transcrita no relatório precedente, a qual enfrentou e afastou com propriedade cada um dos argumentos apresentados pelos recorrentes, razão pela qual incorporo seus fundamentos às minhas razões de decidir, sem prejuízo das seguintes considerações.
Acerca da prescritibilidade do débito, cabe ressaltar que o STF não se pronunciou definitivamente a respeito do caso mencionado pelo recorrente e que a jurisprudência do TCU atualmente continua a ser pacífica no sentido de que as ações de ressarcimento ao patrimônio público são imprescritíveis. Assim, não há que se falar em prescrição quanto ao débito ora discutido. 
Por oportuno, transcrevo ementa do Acórdão 374/2017-TCU-Plenário, de minha relatoria, a qual sintetiza o entendimento desta Corte sobre a matéria:  
"A prescrição prevista na Lei 9.784/1999 não se aplica à atividade de controle externo. O instituto da prescrição nos processos do TCU obedece ao art. 37, § 5º, da Constituição Federal, no que tange ao ressarcimento do prejuízo, e ao art. 205 da Lei 10.406/2002 (Código Civil) , no que se refere à pretensão punitiva. Assim, quanto ao débito, a ação é imprescritível, e quanto à aplicação de sanções, ela prescreve em dez anos a contar da data de ocorrência das irregularidades." (Acórdão 374/2017-TCU-Plenário) 
Frise-se que, em relação à aplicação de sanções, a decisão recorrida é compatível com a jurisprudência desta Corte no sentido de que a pretensão punitiva deste Tribunal se subordina ao prazo geral de dez anos indicado no art. 205 do Código Civil, entendimento fixado no Acórdão 1441/2016-TCU-Plenário. Desse modo, embora tenham sido condenados ao ressarcimento do débito, os responsáveis não foram apenados com multa.
Sobre os princípios da segurança jurídica e do devido processo legal, a unidade técnica rememorou a cronologia dos fatos e concluiu que, durante todo o processo, os responsáveis tiveram assegurado seu direito à ampla defesa e ao contraditório, por meio de notificações válidas tanto na fase interna quanto na fase externa da TCE, não havendo prejuízos processuais aos recorrentes. 
Sublinho que o ressarcimento do dano não cria insegurança jurídica entre o Estado e o cidadão como afirmaram os recorrentes. Ao contrário, fortalece o Estado Democrático de Direito, na medida em que combate a malversação e o desperdício de recursos públicos, primando pela regularidade da gestão pública. 
Em relação aos demais pontos abordados pelos recorrentes, considero desnecessário adicionar comentários, sendo suficiente a análise empreendida pela Serur, que afastou cada argumento levantado. 
Por fim, entendo que a decisão recorrida levou em consideração todos os elementos fáticos e jurídicos disponíveis nos autos. Tais elementos foram suficientes à comprovação da ocorrência do dano e à identificação dos agentes, conforme se verifica no voto condutor do Acórdão 5132/2017-TCU-Primeira Câmara:
"12. O relatório técnico elaborado pela Funasa (peça 27, p. 2-14) , datado de 17 de dezembro de 1999, quando da verificação da situação física das obras em questão, detalhou longa lista de falhas e problemas técnicos semelhantes nas obras auditadas, tais como inexecução de partes da obra, execução com qualidade inferior à esperada, desobediência às especificações contidas na discriminação dos serviços, alteração da localidade beneficiada, erros técnicos originados na concepção, com a consequente realização inadequada de alguns elementos projetados, execução de obras sem projeto técnico definido ou de partes da obra sem definição tecnicamente razoável. 
13. O descontrole das atividades de fiscalização e do acompanhamento das referidas obras se refletiu, segundo afirmou o referido relatório, nos pagamentos das respectivas faturas, sendo comum o atesto de notas fiscais por pessoas inabilitadas, sem qualquer vistoria aos serviços e sem o cuidado necessário na liquidação das respectivas despesas. 
14. Concordo com as conclusões da unidade técnica quanto à rejeição das alegações de defesa apresentadas pelos responsáveis, cuja análise incorporo, desde já, às minhas razões de decidir.
15. Em acréscimo às ponderações feitas pela unidade técnica, destaco que os contratos correspondentes exigiam para pagamento não somente as notas fiscais ou faturas dos serviços devidamente atestados e visados pelo setor solicitante, como também as medições parciais e/ou finais realizadas pela fiscalização da Funasa ou avaliações periódicas das obras e serviços executados (peça 1, p. 16, 44, peça 3, p. 12, 23, 46, peça 4, p. 32, peça 6, p. 12) . 
16. Não obstante isso, os documentos acostados aos autos não trazem os relatórios de medição parciais ou finais, nem as mencionadas avaliações periódicas, tendo os respectivos pagamentos sido autorizados somente com o carimbo de atestação nas respectivas notas fiscais, o que permite, a meu ver, a conclusão de que os envolvidos não tiveram o zelo necessário no desempenho de suas atribuições, procedendo ao pagamento sem os elementos para tanto necessários, atraindo para si a responsabilização pelo dano apurado nestes autos."
Feitas essas considerações, entendo que o presente recurso deve ser conhecido e rejeitado, mantendo-se inalterada a deliberação ora combatida.
Ante o exposto, voto por que o Tribunal adote o Acórdão que ora submeto à deliberação deste Colegiado.
TCU, Sala das Sessões Ministro Luciano Brandão Alves de Souza, em 30 de julho de 2019.
Ministro BRUNO DANTAS 
Relator